【裁判字號】    97,上,934
【裁判日期】    980120
【裁判案由】    分配表異議之訴
【裁判全文】
臺灣高等法院民事判決                   97年度上字第934號
上  訴  人  乙○○
被  上訴人  甲○○
上列當事人間分配表異議之訴事件，上訴人對於中華民國97 年9
月9日臺灣桃園地方法院96 年度訴字第1822號第一審判決提起上
訴，本院未經言詞辯論，判決如下：
    主  文
原判決關於被上訴人部分廢棄，發回臺灣桃園地方法院。
    事實及理由
一、按第一審之訴訟程序有重大之瑕疵者，第二審法院得廢棄原
    判決，而將該事件發回原法院。但以因維持審級制度認為必
    要時為限，前開判決，得不經言詞辯論為之，民事訴訟法第
    451條第1項、第453 條定有明文。次按原告之訴，依其所訴
    之事實，在法律上顯無理由者，法院得不經言詞辯論，逕以
    判決駁回之，同法第249條第2項亦著有規定，該項所謂原告
    之訴，依其所訴之事實，在法律上顯無理由者，係指依原告
    於訴狀內記載之事實觀之，在法律上顯然不能獲得勝訴之判
    決者而言（最高法院62年台上字第845 號判例參照），故須
    原告所表明之起訴事實，不經調查即可認定在法律上顯無理
    由而不能獲得勝訴之判決者，始足當之，若就原告所主張之
    事實，仍須調查證據，方能判斷有無理由者，即非所謂顯無
    理由（最高法院著有69年台上字第42號判例、88年度台上字
    第634號裁判參照）。
二、經查，上訴人起訴主張：被上訴人以原法院95年度促字第29
    199 號支付命令（下稱系爭支付命令）為執行名義，對原審
    共同被告江坤玲聲請強制執行（原法院95年度執字第35417
    號清償債務強制執行事件，下稱系爭強制執行事件），上訴
    人則於民國95年11月9 日具狀聲明參與分配，因系爭支付命
    令係由被上訴人與江坤玲本於通謀虛偽之意思，向法院聲請
    所得，其所載江坤玲積欠被上訴人新台幣（下同）780 萬元
    之債權金額，僅有150萬元屬實，其餘630萬元之債權並不存
    在，爰依強制執行法第41條規定，求為命系爭強制執行事件
    分配表中關於被上訴人780萬元債權中之630萬元部分不存在
    ，不得列入分配表之判決。原審以分配表異議之訴係就特定
    之分配表所為，上訴人於96年10月8 日起訴，顯係對原法院
    執行處於96年7 月26日製作之分配表提起分配表異議之訴，
    且被上訴人已陳明不同意上訴人將起訴聲明所載之96年7月2
    6 日分配表變更為96年11月14日之分配表，上訴人此部分訴
    之變更即屬無據，該96年7 月26日分配表既已由96年11月14
    日分配表所取代，足見上訴人起訴時之訴訟標的已不存在，
    即欠缺權利保護要件為由，認本件在法律上顯無理由，而不
    經言詞辯論，逕以判決駁回。惟查，被上訴人以系爭支付命
    令為執行名義，聲請系爭強制執行事件，經上訴人具狀聲明
    參與分配，原法院執行處於96年7 月26日製作分配表，通知
    定於同年9月28日上午9時實行分配，上訴人於96年8月2日收
    受前開分配表及通知後，即於同年月6 日具狀聲明異議，聲
    明：(一)分配表第6項被上訴人應受分配之780萬元，應予剔除
    ，第1項執行費用6萬8,200元亦應剔除；(二)95年度執喜字第3
    7892號扶養費268萬8,130元應予列入；(三)95年度家訴字第7
    號訴訟費用2萬5,900元應予列入，嗣於96年11月14日原法院
    執行處更正分配表，增列次序3 債權人為吳愷文、吳映璿、
    乙○○之執行費債權1,220 元，並修正次序9（原次序8）債
    權人為吳愷文、吳映璿、 乙○○之扶養費債權為28萬6,046
    元等情，業據本院調取系爭強制執行事件卷宗核閱屬實。本
    件上訴人於收受分配表及實行分配通知後，在法定期限前，
    具狀就執行債權人即被上訴人之債權額聲明異議，主張被上
    訴人應受分配之780 萬元債權應予剔除，該聲明異議之效力
    ，並不因執行法院嗣後更正分配表而受影響，況本件執行法
    院並未就被上訴人債權額部分為任何更正，尤不得認上訴人
    起訴之訴訟標的已不存在，已難遽認本件依上訴人於訴狀內
    記載之事實觀之，在法律上顯然不能獲得勝訴之判決，遑論
    原審係於上訴人起訴後，依上訴人96年12月17日陳報狀提出
    之96年11月14日分配表（原審卷第31、35頁），並於96年12
    月20日調取系爭強制執行事件卷宗（原審卷第43頁），而經
    調查後始確認上開分配表更正之事實，揆諸前揭說明，本件
    自與民事訴訟法第249條第2項之「顯無理由」要件有間。原
    審逕認本件上訴人起訴時之訴訟標的已不存在，欠缺權利保
    護要件，而依民事訴訟法第249條第2項以顯無理由判決駁回
    ，尚有未洽，其訴訟程序顯有重大瑕疵。且兩造亦到庭陳明
    不同意由本院就該事件自為實體之裁判（本院卷第16頁背面
    ），為維持審級制度，自有將本件關於被上訴人部分發回原
    審法院更為裁判之必要。上訴人執此指摘原判決關於被上訴
    人部分不當，求予廢棄，為有理由，爰不經言詞辯論，由本
    院將關於被上訴人部分予以廢棄，並發回原審法院重行審理
    ，以符法制。
三、據上論結，本件上訴為有理由，依民事訴訟法第451條第1項
    、第453條，判決如主文。
中    華    民    國    98    年    1     月    20    日
                    民事第十二庭
                        審判長法  官  陳駿璧
                              法  官  王麗莉
                              法  官  連士綱
正本係照原本作成。
如不服本判決，應於收受送達後20日內向本院提出上訴書狀，其
未表明上訴理由者，應於提出上訴後20日內向本院補提理由書狀
（均須按他造當事人之人數附繕本）上訴時應提出委任律師或具
有律師資格之人之委任狀；委任有律師資格者，另應附具律師資
格證書及釋明委任人與受任人有民事訴訟法第466條之1第1項但
書或第2項（詳附註）所定關係之釋明文書影本。
中    華    民    國    98    年    1     月    20    日
                              書記官  莊昭樹
附註：
民事訴訟法第466條之1（第1項、第2項）：
對於第二審判決上訴，上訴人應委任律師為訴訟代理人。但上訴
人或其他法定代理人具有律師資格者，不在此限。
上訴人之配偶、三親等內之血親、二親等內之姻親，或上訴人為
法人、中央或地方機關時，其所屬專任人員具有律師資格並經法
院認為適當者，亦得為第三審訴訟代理人。


司法院資訊處製作；財團法人民間司法改革基金會備份。
